【裁判字號】    97,上,47
【裁判日期】    980225
【裁判案由】    侵權行為損害賠償
【裁判全文】
臺灣高等法院花蓮分院民事判決            97年度上字第47號
上  訴  人  乙○○
訴訟代理人  廖學忠律師
被 上訴 人  丙○○
被 上訴 人  內政部營建署太魯閣國家公園管理處
法定代理人  甲○○
前列二人共同
訴訟代理人  曾泰源律師
上列當事人間侵權行為損害賠償事件，上訴人對於中華民國97年
9月11日臺灣花蓮地方法院96年度訴字第350號第一審判決提起上
訴，本院於98年2月11日言詞辯論終結，判決如下：
    主  文
上訴駁回。
第二審訴訟費用由上訴人負擔。
    事 實 及 理 由
壹、程序部分：
    按當事人喪失訴訟能力或法定代理人死亡或其代理權消滅者
    ，訴訟程序在有法定代理人或取得訴訟能力之本人，承受其
    訴訟以前當然停止。又第170條之規定，於有訴訟代理人時
    不適用之，民事訴訟法第170條、第173條定有明文。本件被
    上訴人內政部營建署太魯閣國家公園管理處（以下簡稱太管
    處）之法定代理人原為林永發，於97年8月27日變更為甲○
    ○，惟被上訴人太管處於原審已委任訴訟代理人，法定代理
    人甲○○並於本院審理時委任訴訟代理人並具狀聲明承受訴
    訟，有委任狀、聲明承受訴訟狀在卷可按（本院卷第21、76
    頁），依前揭說明，自應准許其承受訴訟，先此敘明。
貳、實體部分：
一、上訴人於原審起訴主張：
    被上訴人丙○○為被上訴人太管處之受僱人，擔任司機一職
    ，於93年9月12日上午9時10分許，駕駛車號CO-9843公務車
    行經花蓮縣秀林鄉○○○○路173公里50公尺轉彎處，應注
    意劃有中心分向限制線之路段，不得跨越中心分向限制線，
    且依當時情形，並無不能注意之情事，竟疏未注意而將其所
    駕駛之車輛跨在中心分向限制線上行駛，適上訴人駕駛車號
    M9-331號計程車行經該處，轉彎不及撞及被上訴人丙○○所
    駕駛之車輛，致上訴人受有右膝挫傷、左踝挫傷、兩手掌挫
    傷等傷害（以下簡稱系爭車禍）。被上訴人丙○○並非國家
    賠償法上之公務員，且駕駛公務車僅係單純勞務提供，並不
    生有行使公權力而得產生公法上效力可言，是被上訴人丙○
    ○與被上訴人太管處間乃存在有私法上之僱用關係，爰依據
    民法第184條第1項前段、第193條第1項、第195條第1項、第
    196條、第188條第1項前段規定提起本件訴訟，並聲明：(1)
    被上訴人應連帶給付上訴人新臺幣（下同）2,106, 851元及
    均自起訴狀繕本送達翌日起至清償日止，按年息5％計算之
    利息。(2)願供擔保，請准宣告假執行。
二、原審審理後，認被上訴人丙○○為公務員，系爭車禍乃其執
    行職務行使公權力所造成，上訴人不得依民法第184條或第
    188條之規定為請求，上訴人之訴顯無理由，爰不經言詞辯
    論逕以判決駁回上訴人在第一審之訴。案經上訴人提起上訴
    ，本院審理結果，認原判決認事用法並無不合，應予維持，
    並引用原判決所記載之事實及理由（如附件）。
三、上訴駁回之理由：
  (一)上訴人上訴聲明：1.原判決廢棄。2.被上訴人應連帶給付上
    訴人2,106,851元及自原審起訴狀繕本送達翌日起至清償日
    止，按年息5％計算之利息。3.上訴人願供擔保，請准宣告
    假執行。4.第一、二審訴訟費用由被上訴人負擔。其陳述除
    與原判決記載相同者予以引用外，並補充如下：
    1.按公務員職權範圍內之行為，其情形分為私法上行為（即
      非權利作用行為）與公法上之行為（即權利作用行為），
      民法第186條所稱之行為，學者有認為包括私法上之行為
      ，換言之，即認為民法第186條對於公務員違背公法上職
      務行為及私法上職務行為均得適用者，此就民法第186條
      規定寓有保護公務員之深義言之，故無不妥。然公務員之
      民事責任係憲法所規定之責任，而民法第186條規定則不
      無過於保護公務員，忽視被害人權益之維護，屬於侵權行
      為之例外規定，其適用範圍不宜擴張至與政務執行無直接
      關係之行為，蓋公務員之執行私法上職務行為，與一般人
      民之從事私法之行為，本質上並無不同，當無特加優遇之
      理由及必要，故應將私法行為除外，即民法第186條所謂
      違背職務之行為，應係指公法上之行為（即基於國家主權
      之行使，如刑罰權、課稅權等之行使是）而言，不包括私
      法上之行為。
    2.被上訴人丙○○於系爭車禍時是否在執行公務，不能僅憑
      太管處派公務車使其載人一端而定，應視太管處接待耶魯
      大學教授之參訪是否公務而定，如太管處人員基於私誼或
      類似之其他原因，如公家機關以公務車搭載長官之朋友出
      遊、與公務毫無關係，即不能論以執行公法上之權力，而
      係私法上之行為。如為公務，應有公文書可證，被上訴人
      僅憑使用車輛申請單而未為上述之舉證，其辯解應不足採
      。至於被上訴人提出花蓮市公所清潔隊資源回收車司機駕
      車執行資源回收工作時發生車禍之情形，係屬公法上職務
      之行為，與本件迥然不同。
    3.上訴人對於派車單之真正無意見，但本件既係由國立東華
      大學打電話聯絡太管處派車，且車禍當日為星期日，故接
      待耶魯大學教授參訪園區不是公務，而是私誼，且駕車搭
      載耶魯大學教授之行為，不是解說的過程，故非執行公權
      力。
    4.上訴人於97年4月2日經門諾醫院鑑定結果，認上訴人之傷
      病名為左脛骨骨折致併雙下肢無力，障礙部位為雙下肢，
      上訴人因而領有殘廢手冊，依勞工保險條例第53條附表之
      勞工保險殘廢給付標準表障礙項目「138」，殘廢等級「
      四」，喪失勞動能力92.28%，以最低基本工資每月17,280
      計算，上訴人自93年9月12日車禍受傷，至98年2月12日止
      共63個月，共損失1,004,598元，另上訴人為52年5月30日
      生，算至期滿60歲退休止，尚具有工作能力之時間為14年
      3月又18日，以14年計算，每年工作損失191,352元，扣除
      中間利息1次請求，按霍夫曼式計為1,575,839元，合計為
      2,580,437元。倘鈞院認為上訴人提出之醫療費、工作損
      失、精神慰撫金、車輛維修等損害不可採，則上訴人有前
      述勞動能力損失2,580,437元，仍高於本件請求之2,106,
      851元，而上訴人仍以2,106,851元請求，亦十分合理。
  (二)被上訴人均聲明：1.上訴駁回。2.第二審訴訟費用由上訴人
    負擔。3.如受不利判決，願供擔保請准免予宣告假執行。其
    陳述除與原判決相同者予以引用外，並補充如下：
    1.按公務員於執行職務行使公權力時，因故意或過失不法侵
      害人民自由或權利者，國家應負損害賠償責任，國家賠償
      法第2條第2項定有明文。所謂行使公權力係指公務員居於
      國家機關之地位，行使統治權作用之行為而言，並包括運
      用命令及強制等手段干預人民自由及權利之行為，以及提
      供給付、服務、救濟、照顧等方法，增進公共及社會成員
      之利益，以達國家任務之行為。垃圾車司機定時駕駛垃圾
      車至各指定地點收集垃圾，而民眾亦須依規定於定時定點
      放置垃圾，不得任意棄置，此為國家福利行政（給付行政
      ）範圍，為公務員行使公權力之行為，此有最高法院89年
      台上字第2528號、91年台上字第713號、93年台上字第255
      號判決要旨可資參照。
    2.被上訴人丙○○係被上訴人太管處公務車駕駛，於93年9
      月12日上午9時10分受太管處指示，駕駛公務車搭載美國
      耶魯大學教授參訪園區，其參訪行程，為丙○○以公務車
      載送，是執行公務之行為，與上訴人發生車禍，顯係依法
      執行職務中，而被上訴人丙○○係公務員，有原審所附之
      被上訴人太管處技工、駕駛、工友考核通知書可稽，參前
      述最高法院判決要旨，自應對被上訴人丙○○任職及支領
      俸給或薪資之機關即太管處提起國家賠償，方為適法，而
      不得逕對執行職務之公務員依民法侵權行為起訴。本件上
      訴顯無理由，應予以駁回。
    3.本件是因耶魯大學教授至東華大學參加學術研討會議，再
      由東華大學校長或教授打電話至太管處，希望可以協助教
      授為園區參訪及解說，才派解說員程佩珍在國家公園進行
      參訪解說，而解說教育課成立原因是要為參訪人員解說及
      服務，屬於公權力之服務行為，一般民眾或單位有解說需
      求，以電話聯繫即可。而被上訴人丙○○是因太管處解說
      課長黃志強填寫派車單申請派車而被指派駕駛公務車，與
      一般公家機關使用車輛管理的方法是一致的。況且，如非
      公務，就不需填寫派車單，丙○○自己之開車行為太管處
      更不需連帶負責。
    4.上訴人請求之醫療費用中包含交通費35,050元，但未提出
      任何單據以實其說；裝設假牙部分與本件車禍無關，何得
      請求；另醫療費用中，陳耳鼻喉科診所、慈濟醫院、門諾
      醫院醫療費用中，除骨科及泌尿科外，其中神經科、皮膚
      科、身心醫學科、眼科之醫療費用支出均與本件車禍事故
      無關，不得請求。又多筆開立診斷證明書之費用及因而支
      出之掛號費均不得請求，應予剔除。車輛修理費用應扣除
      折舊；工作損失部分，依診斷書無任何醫生記載上訴人72
      8日不能工作；減少勞動能力等級亦不符合；精神慰撫金
      之請求亦嫌過高。
  (三)本件被上訴人丙○○為太管處之駕駛，依法領有俸點，為公
    務員之事實，為上訴人所不爭執（本院卷第37頁準備程序筆
    錄），並有太管處技工、駕駛、工友考核通知書1份為證，
    自堪信為真實。而被上訴人丙○○於93年9月12日上午9時10
    分許，駕駛太管處之C O－9843號自小客車執行駕駛業務，
    行經花蓮縣秀林鄉○○○○路（即中橫公路）173公里5百公
    尺彎道處，原應注意劃有中心分向限制線之路段，不得跨越
    中心分向限制線，且依當時情形，並無不能注意之情事，竟
    疏未注意而將其所駕車輛之左前輪跨在中心分向限制線上行
    駛，適上訴人駕駛車號Ｍ9—331號計程車由對向車道快速駛
    來，行經該急彎處因速度過快，轉彎不及，致上訴人車輛左
    前車頭亦衝出分向限制線而撞及羅車之左前車輪、左前葉子
    板後方及左前車門之前方，造成上訴人受有右膝挫傷、左踝
    挫傷、兩手掌挫傷之傷害之事實，亦為兩造所不爭執，並有
    本院95年2月21日94年度交上易字第22號刑事確定判決1份在
    卷可按，則被上訴人丙○○因系爭車禍過失傷害上訴人身體
    之事實，自堪認為真實。
  (四)本件爭執之重點，乃在於上訴人得否逕依民法第184條、第
    188條之規定對被上訴人請求侵權行為之損害賠償，除原審
    判決理由所述外，再敘述如下：
    1.按公務員因故意違背對於第三人應執行之職務，致第三人
      受損害者，負賠償責任。其因過失者，以被害人不能依他
      項方法受賠償時為限，負其責任。前項情形，如被害人得
      依法律上之救濟方法，除去其損害，而因故意或過失不為
      之者，公務員不負賠償責任，民法第186條定有明文。故
      公務員之侵權行為責任，應以民法第186條之規定為據，
      其因過失違背對於第三人應執行之職務，致第三人之權利
      受有損害者，被害人須以不能依他項方法受賠償時為限，
      始得向公務員個人請求損害賠償。又公務員於執行職務行
      使公權力時，因故意或過失不法侵害人民自由或權利者，
      國家應負損害賠償責任，國家賠償法第2條第2項定有明文
      。而所謂行使公權力係指公務員居於國家機關之地位，行
      使統治權作用之行為而言，包括運用命令及強制等手段干
      預人民自由及權利之行為，以及提供給付、服務、救濟、
      照顧等方法，增進公共及社會成員之利益，以達國家任務
      之行為，故若公務員有因故意或過失而侵害人民權利者，
      國家自應負損害賠償責任（最高法院87年台上字第473號
      、89年台上字第2528號、91年台上字第713號、93年台上
      字第255號、第920號、97年台上字第449號判決要旨可資
      參照）。是以公務員於執行職務行使公權力時，因過失違
      背對於第三人應執行之職務，致其權利受有損害者，被害
      人既得依國家賠償法之規定請求國家賠償，自不得逕對有
      過失之公務員依民法侵權行為請求損害賠償。
    2.被上訴人主張丙○○於系爭車禍發生時，是因其任職機關
      太管處受東華大學請求派員解說，故解說課長黃志強申請
      派車，於案發時搭載耶魯大學教授協助園區參訪及解說，
      且指派解說員程佩珍於車上進行解說等情，並提出上訴人
      不爭執其真正之申請日期93年9月9日、申請事由：耶魯大
      學教授參訪園區、前往地點：天祥、用車時間：93年9月
      12 日上午8時起至17時止、申請人黃志強、單位主管劉連
      英核定之內政部營建署太魯閣國家公園管理處使用車輛申
      請單影本1份在卷可按（原審卷第254頁），並據證人程佩
      珍於被告丙○○被訴過失傷害一案到庭作證屬實（見另案
      臺灣花蓮地方法院94年花交易字第9號刑事案卷第78頁）
      ，自堪信為真實。而被上訴人太管處內部設有解說教育課
      ，掌理太魯閣國家公園內生態保育宣導之策劃及遊客解說
      服務事項等，亦據76年8月7日、96年10月19日訂定發布之
      內政部營建署太魯閣國家公園管理處辦事細則規定甚詳。
      則被上訴人太管處為參訪人員提供解說服務，並為達成上
      開服務行為而指派被上訴人丙○○駕車搭載解說員及參訪
      人員在園區內配合解說需求而駕駛車輛，則被上訴人丙○
      ○之駕車行為應屬政府機關為履行解說服務之行政行為之
      一部，客觀上亦不可或缺，揆諸上揭說明，應認屬執行職
      務行使公權力之行為無訛。
    3.上訴人雖以：車禍當日為星期日，被上訴人丙○○應非執
      行公務或被上訴人應提出東華大學請求派員解說之公文書
      云云，被上訴人丙○○則以：假日經常都要出勤，有時大
      學辦理研討會後，會利用假日參觀國家公園，有時沒有公
      文，就是打電話給太管處，我們就要出勤等語置辯。經查
      本件車禍當時被上訴人丙○○確實因解說課申請派車而被
      派駕車搭載解說員及參訪人員進行解說服務，已如前述，
      被上訴人丙○○無論在主觀上或客觀上，均是為執行職務
      上行為而駕車已無疑問。而國人或外國觀光客經常在周休
      假日安排旅遊活動，為眾所週知之事實，上訴人擔任計程
      車司機，更不能諉為不知；而被上訴人太管處職司遊客解
      說服務事項，豈有反在民眾需求旺盛之假日拒不派員解說
      之理。而被上訴人太管處在職掌範圍內，衡量業務量及內
      部控管，認為可以接受電話請求解說而不需提出既不方便
      亦非必要之公文書面申請即可派員解說，亦非法所不許。
      上訴人空言主張假日非執行公務或需有公文請求云云，既
      無具體證據可佐，尚難採信。
    4.從而，本件被上訴人丙○○既為公務員，其被指派駕車搭
      載解說員提供行政上服務行為，因過失不法侵害上訴人之
      權利，依前所述，上訴人應僅得依國家賠償法之規定請求
      賠償，而不得逕向被上訴人丙○○提起損害賠償之訴。
    5.至於被上訴人太管處部分，上訴人亦不得依民法第188條
      第1項之規定對太管處請求賠償，亦據原審判決理由敘述
      明確，於此亦不再贅述。
四、綜上所述，原審認本件被上訴人丙○○於執行職務行使公權
    力時，因過失侵害上訴人之權利，上訴人不得依民法侵權行
    為之規定請求被上訴人連帶負損害賠償責任，而認原告之訴
    不合法，判決駁回原告之訴及假執行之聲請，經核認事用法
    並無違誤，上訴意旨，猶執前詞指摘原判決不當，求予廢棄
    ，為無理由，應予駁回。
五、本件事證已臻明確，兩造其餘攻擊防禦方法及舉證，核與本
    件判決結果不生影響，爰不逐一論列，附此敘明。
六、據上論結，本件上訴為無理由，依民事訴訟法第449條第1項
    、第78條，判決如主文。
中    華    民    國    98    年    2    月    25    日
                  民事庭審判長法  官  何方興
                              法  官  賴淳良
                              法  官  林碧玲
以上正本係照原本作成。
如不服本判決，應於收受送達後20日內向本院提出上訴書狀，其
未表明上訴理由者，應於提出上訴後20日內向本院補提理由書狀
（均須按他造當事人之人數附繕本）。上訴時應提出委任律師或
具有律師資格之人之委任狀；委任有律師資格者，另應附具律師
資格證書及釋明委任人與受任人有民事訴訟法第466條之1第1項
但書或第2項（詳附註）所定關係之釋明文書影本。
附註：
民事訴訟法第466條之1（第1項、第2項）：
對於第二審判決上訴，上訴人應委任律師為訴訟代理人。但上訴
人或其他法定代理人具有律師資格者，不在此限。
上訴人之配偶、三親等內之血親、二親等內之姻親，或上訴人為
法人、中央或地方機關時，其所屬專任人員具有律師資格並經法
院認為適當者，亦得為第三審訴訟代理人。
                            書記官  李閔華
中    華    民    國    98    年    2    月    25    日


司法院資訊處製作；財團法人民間司法改革基金會備份。
